臺灣高等法院刑事判決　　　　　　　　100年度上易字第558號
上　訴　人　臺灣桃園地方法院檢察署檢察官
被　　　告　高進亮
上列上訴人因被告贓物案件，不服臺灣桃園地方法院99年度易字
第941 號，中華民國100 年1 月4 日第一審判決（起訴案號：臺
灣桃園地方法院檢察署99年度偵字第13657 號），提起上訴，本
院判決如下：
    主  文
上訴駁回。
    理  由
一、公訴意旨略以：被告高進亮在桃園縣大溪鎮○○路58號經營
    聖鑫通訊行。緣楊少帆（已另案審結）意圖為自己不法之所
    有，基於竊盜之犯意，於民國99年4 月21日下午4 時28分許
    ，在桃園縣八德市○○路與大同路口之騎樓攤位前，徒手竊
    取告訴人嚴如琪所有之手提包（內有現金新臺幣14,000元、
    iPhone行動電話1 具、Canon 廠牌型號850i數位相機1 台、
    皮夾1 只、名片夾1 只、保養品1 組、遙控器1 個、鑰匙3
    支、身分證1 張、健保卡1 張、汽車駕照1 張、機車駕照1
    張、機車行照1 張、臺灣銀行信用卡1 張、郵局存摺1 本等
    物），得手後旋騎乘車牌號碼K9H －217 號重型機車逃逸。
    嗣於99年4 月23日下午2 時許，持上開竊得之iPhone手機1
    支（下稱系爭手機），至被告高進亮所經營之聖鑫通訊行內
    出售，詎被告高進亮明知楊少帆出售之系爭手機，係屬來路
    不明贓物，竟仍以新臺幣（下同）750 元之代價購入之，因
    認被告高進亮涉犯刑法第349 條第2 項之故買贓物罪嫌等語
    。
二、按犯罪事實應依證據認定之，無證據不得認定犯罪事實；不
    能證明被告犯罪者，應諭知無罪之判決，刑事訴訟法第154
    條第2 項、第301 條第1 項分別定有明文。又事實之認定，
    應憑證據，如未能發現相當證據，或證據不足以證明，自不
    能以推測或擬制之方法，為裁判基礎；且認定不利於被告之
    事實須依積極證據，苟積極證據不足為不利於被告事實之認
    定時，即應為有利於被告之認定；另認定犯罪事實所憑之證
    據，雖不以直接證據為限，間接證據亦包括在內，然而無論
    係直接證據或間接證據，其為訴訟上之證明，須於通常一般
    之人均不致有所懷疑，而得確信其為真實之程度者，始得據
    為有罪之認定，倘其證明尚未達到此一程度，而有合理性之
    懷疑存在，無從使事實審法院得有罪之確信時，即應由法院
    為諭知被告無罪之判決（最高法院40年度臺上字第86號、30
    年度臺上字第816 號、76年度臺上字第4986號判例意旨可資
    參照）。況檢察官就被告犯罪事實，應負舉證責任，並指出
    證明之方法，刑事訴訟法第161 條第1 項亦有明定，是檢察
    官對於起訴之犯罪事實，應負提出證據及說服之實質舉證責
    任，倘其所提出之證據，不足為被告有罪之積極證明，或其
    指出證明之方法，無從說服法院以形成被告有罪之心證，基
    於無罪推定之原則，自應為被告無罪判決之諭知（最高法院
    92年度臺上字第128 號判例意旨參照）。
三、本件公訴人認被告高進亮涉有前開故買贓物罪嫌，無非以楊
    少帆及告訴人嚴如琪之供述、被告高進亮之供述、手機讓渡
    書、扣押物品目錄表、贓物認領保管單等證據資料，以及被
    告高進亮身為通訊行負責人，竟以750 元顯不相當之低價收
    購市價逾2 萬元之iPhone高知名度手機，足信被告高進亮於
    收購系爭手機之際，主觀上係明知為來路不明之贓物，被告
    高進亮自有故買贓物之犯意，為其論斷之依據。
四、訊據被告高進亮固坦承於99年4 月23日下午2 時許，在桃園
    縣大溪鎮○○路58號其所經營之聖鑫通訊行內，以1,500 元
    之價格向楊少帆購入系爭手機及Sony Ericsson 550I手機等
    情不諱；惟堅決否認有何故買贓物之犯行，辯稱：我不知道
    系爭手機是贓物。市面上有很多山寨機，當無法確定是否為
    正版或是山寨機時，就以山寨機來論定價錢，山寨機之價值
    約只有兩三千元。我曾接觸過iPhone手機，也沒有看過正版
    之iPhone，即使我是零售商也無法判斷系爭手機是否為正版
    等語。
五、本院查：
（一）系爭手機係告訴人嚴如琪於99年3 月間，以25,000元之價
      格購得，然於99年4 月21日下午4 時28分許，在桃園縣八
      德市○○路與大同路口之騎樓攤位前遭竊，經報警處理後
      ，嗣於99年4 月28日領回等事實，業據告訴人嚴如琪於警
      詢、檢察官偵查及原審審理時證稱明確（見偵查卷第23頁
      、第77至78頁、易字第94 1號卷《下稱原審卷》第37頁）
      ，並有贓物認領保管單1 紙及手機照片5 張附卷可憑（見
      偵查卷第39頁、原審卷第49至53頁），是系爭手機確屬來
      路不明之贓物無疑。
（二）系爭手機係楊少帆經向其他通訊行詢問後均認係山寨機，
      而主動將之與其所有Sony Ericsson 550I手機，以1,500
      元之價格向被告高進亮兜售，被告高進亮並要求楊少帆簽
      立手機讓渡書，載明：楊少帆於99年4 月23日將自己所有
      之前開手機2 支讓渡予聖鑫通訊行，該等手機為正當取得
      購買，若經非法取得願負一切刑責，與該店無關等語，並
      檢附楊少帆身分證影本以確保系爭手機之來源合法無虞等
      情，除已據楊少帆於原審審理時證稱：我偷了告訴人嚴如
      琪的包包，裡面有系爭手機，我打算要賣，因為怕別人發
      現手機不是我所有的，故將系爭手機內的照片全部刪除，
      一開始我去別家通訊行問，但我連問3 家手機行都說是山
      寨機，他們不收。後來我才拿去大溪鎮○○路通訊行，當
      時是被告高進亮跟我接洽，被告高進亮原本說這種手機他
      賣不出去，不要收，是我表示連同另一隻手機一起賣1,50
      0 元，他才說好，他有問我手機的來源，我向他說兩支都
      是我的，並提供身分證影本，寫下讓渡書等語（見原審卷
      第34至35頁、第36頁背面、第42頁背面、第43頁背面）外
      ，復有楊少帆所立具之手機讓渡書書暨留存之身分證影本
      各1 紙在卷足憑（見偵查卷第40至41頁），足認被告高進
      亮有特別向其確認系爭手機來源是否有盜贓情事，經楊少
      帆說明保證後，始同意此筆交易，並留存書面、身分證影
      本作為憑據，而楊少帆當時則係以上開文書向被告高進亮
      聲明其出售之系爭手機來源正當、並非盜贓物，作為買賣
      雙方之權利義務憑據。參以系爭手機乃係楊少帆自行選擇
      向被告高進亮所經營之聖鑫通訊行兜售，而非被告高進亮
      主動表示有收贓之意而向楊少帆招攬，復佐以楊少帆所述
      上開交易過程與一般正常中古手機買賣之常情尚無違背，
      應認被告高進亮此舉業已符合中古手機交易之徵信程序。
（三）徵以行動電話並無類似汽車、機車具有強制性及公信力之
      登記制度可得證明產權之歸屬，一般人通常難以中古手機
      之外觀判斷其是否為來路不明之贓物，縱然每一手機均有
      獨一無二之內碼及序號，然具此內碼、序號之手機原始購
      入者為何人之資訊，亦非任何人均垂手可得，僅電信事業
      者始具知悉能力，即使本人所有之手機，若非特殊情況，
      亦鮮有人會事先強記其持有手機之內碼及序號為何，自無
      法強求被告高進亮應事先查證系爭手機之內碼及序號為何
      ，藉以判斷是否可能為來路不明之贓物。況中古手機本即
      可能因該個別物品之使用期間、新舊程度、保存情形、外
      觀、性能、品牌、規格、流通情形、轉售難易程度等因素
      ，而有不同之市場價格，出賣人是否急欲出脫變現、買賣
      雙方交易談判能力之強弱，甚至個人對該品牌中古手機之
      喜好程度均有所影響，尚無一定之行情價格及計算標準可
      循，又系爭之iPhone手機市面上本有正版及盜版（即山寨
      機）之區分，價格上有一定之差距。被告高進亮所為既已
      符合中古手機交易之徵信程序，復佐以系爭手機自告訴人
      嚴如琪於99年3 月間購入，至同年4 月月21日下午4 時28
      分許遭竊，已有一段時日，且當楊少帆持系爭手機向被告
      高進亮兜售時，被告高進亮起初尚以「這種手機我們賣不
      出去」為由拒絕買入，嗣後尚有詢問楊少帆如何插入SIM
      卡、如何撥號等問題，楊少帆繼而始降價提出連同他自己
      所有之Sony Ericsson 550I手機一起賣予被告高進亮共1,
      500 元，被告高進亮始答應買入等情，除已如前述外，復
      為楊少帆於原審審理時證稱明確（見原審卷第34頁背面、
      第35頁背面）；顯見被告高進亮對該款式之手機並不熟稔
      ，其辯稱不知系爭手機為正版，以為是山寨機等語，尚非
      子虛；而系爭手機並非全新，已使用一段時間，被告高進
      亮最後決定以前開價格購入，亦係經過一番之折衝後始決
      定之。準此，被告高進亮向楊少帆購入系爭手機，其購入
      之價格相較於剛申辦之正版價格，當會有一段差距。自無
      法僅以被告高進亮主觀認知系爭正版手機之申辦價格大約
      2 萬2,000 元，與其向楊少帆收購之750 元價格有一定之
      差距，且事後認定系爭手機乃係正版而非盜版，即認以顯
      然不相當之價格購入，並據此認定被告高進亮明知系爭手
      機為來路不明之贓物。是檢察官上訴主張：若以系爭手機
      之型號於該店內申辦大約要2 萬2,000 元等情，可知被告
      高進亮對此一手機價格、型號知之甚詳，是於他人持之出
      售之時，斷無不能分辨之理，被告高進亮於明知楊少帆持
      之出售係為單機價格平均超過2 萬元之iPhone手機之狀況
      下，竟僅以750 元左右加以收購，其購入之價格顯不相當
      ，足信被告高進亮於收購系爭手機之際，主觀上係明知為
      來路不明之贓物等語，容有未合。
（四）綜上所述，公訴人所舉證據尚不足以證明被告高進亮對於
      其所買受之系爭手機係屬贓物一節有所認識，無從認定被
      告高進亮有「明知為贓物，仍故意買受」之主觀犯意，其
      行為即與故買贓物罪之構成要件有間。此外，復查無其他
      積極證據足資證明被告高進亮有何故買贓物之犯行，是公
      訴人所提證據，在訴訟上之證明尚未達於通常一般之人均
      不致有所懷疑為真實之程度，依「罪證有疑，利於被告」
      之證據法則，自不能以推測或擬制之方法，為被告高進亮
      有罪之認定。原審諭知被告高進亮無罪之判決，核無違誤
      。檢察官上訴意旨猶執前詞，指摘原判決不當，為無理由
      ，應予駁回。
據上論斷，應依刑事訴訟法第368條，判決如主文。
本案經檢察官劉靜婉到庭執行職務。
中    華    民    國   100    年    5     月    5     日
                  刑事第九庭  審判長法  官  陳貽男
                                    法  官  蔡聰明
                                    法  官  蔡守訓
以上正本證明與原本無異。
不得上訴。
                                    書記官  許俊鴻
中    華    民    國   100    年    5     月    5     日